臺灣高等法院高雄分院民事判決　　　　　 92年度上字第190號
上　訴　人　　Ｑ○○
上　訴　人　　己○○
上　訴　人　　庚○○
前三人共同
訴訟代理人　　陳俊卿律師
複代理人　　　施吉安律師
視為上訴人　　Ｅ○○
視為上訴人　　Ｋ○
視為上訴人　　Ｇ○○
兼前三人共
同訴訟代理人　寅○○
視為上訴人　　酉○○（周清木之承受訴訟人）
前二人共同
訴訟代理人　　孔福平律師
視為上訴人　　未○○
視為上訴人　　Ｆ○
前二人共同
訴訟代理人　　戌○○
視為上訴人　　卯○○
兼前一人
訴訟代理人　　丑○○
視為上訴人　　辰○○
前一人
訴訟代理人　　巳○○
視為上訴人　　Ｈ○○
前一人
訴訟代理人　　Ｉ○○
視為上訴人　　子○○
視為上訴人　　Ａ○○○
前一人
訴訟代理人　　宙○○
視為上訴人　　甲○○
視為上訴人　　Ｕ○
視為上訴人　　Ｓ○○
視為上訴人　　Ｒ○○
視為上訴人　　Ｘ○○
視為上訴人　　Ｙ○○
視為上訴人　　Ｗ○○
前五人共同
訴訟代理人　　Ｔ○○
視為上訴人　　丙○○
前一人
訴訟代理人　　己○○
視為上訴人　　丁○○
視為上訴人　　Ｄ○○
視為上訴人　　天○○
前二人共同
訴訟代理人　　Ｉ○○
視為上訴人　　Ｖ○○
前一人
訴訟代理人　　Ｚ○○
視為上訴人　　地○○
視為上訴人　　Ｊ○
視為上訴人　　Ｐ○○○（陳金土之承受訴訟人）
視為上訴人　　Ｎ○○　 （陳金土之承受訴訟人）
前一人
訴訟代理人　　Ｏ○○
視為上訴人　　辛○○（李林束真之承受訴訟）
前一人
訴訟代理人　　戊○○
視為上訴人　　陳吳虛（陳錦彰之承受訴訟人）
視為上訴人　　Ｌ○○
視為上訴人　　宇○○
視為上訴人　　亥○○（周清木之承受訴訟人）
視為上訴人　　申○○（周清木之承受訴訟人）
視為上訴人　　午○○（周清木之承受訴訟人）
視為上訴人　　黃○○（周清木之承受訴訟人）
視為上訴人　　玄○○（周清木之承受訴訟人）
視為上訴人　　Ｂ○○（周清木之承受訴訟人）
被上訴人　　　Ｃ○○
訴訟代理人　　宇○○
　　　　　　　郭憲彰律師
被上訴人　　　壬○○
訴訟代理人　　癸○○
被上訴人　　　乙○○
訴訟代理人　　何曜男律師
上列當事人間請求分割共有物事件，上訴人對於民國92年7 月25
日臺灣屏東地方法院90年度訴字第49號第一審判決提起上訴，本
院於95年12月26日言詞辯論終結，判決如下：
    主      文
原判決廢棄。
視為上訴人亥○○、酉○○、申○○、午○○、黃○○、玄○○
、Ｂ○○等7 人，就被繼承人周清木所有坐落屏東縣崁頂鄉○○
○段540 之15地號，面積16450 平方公尺，權利範圍8 分之1 ；
同段540 之126 地號，面積60984 平方公尺，權利範圍8 分之1
；同段540 之166 地號，面積2500平方公尺，權利範圍8 分之1
等3 筆土地，應辦理繼承之登記。
兩造分別共有之坐落屏東縣崁頂鄉○○○段540 之15號、540 之
126 號、540 之166 號等3 筆土地應予分別分割，分割方法均如
附圖乙案所示：（一）坐落屏東縣崁頂鄉○○○段540 之15地號
，面積16450 平方公尺之分割方法，如附圖乙案所載，編號1 ，
面積1597.43 平方公尺分歸Ａ○○○所有。編號2 ，面積549.79
平方公尺分歸辛○○所有。編號3 ，面積733.05平方公尺分歸甲
○○所有。編號4 ，面積1466.09 平方公尺分歸壬○○所有。編
號5 ，面積2117.69 平方公尺分歸乙○○所有。編號6 ，面積38
4.64平方公尺分歸Ｅ○○所有。編號7 ，面積586.43平方公尺分
歸陳吳虛所有。編號8 ，面積447.97平方公尺分歸辰○○所有。
編號9 ，面積287.32平方公尺分歸Ｑ○○所有。編號10，面積10
07.94 平方公尺分歸丑○○所有。編號11，面積447.97平方公尺
為Ｋ○所有。編號12，面積335.98平方公尺分歸寅○○所有。編
號13，面積671.96平方公尺分歸Ｕ○所有。編號14，面積671.96
平方公尺分歸Ｇ○○所有。編號15，面積2015.87 平方公尺分歸
亥○○、酉○○、申○○、午○○（以上4 人權利範圍各5 分之
1） 、黃○○、玄○○、Ｂ○○（以上3 人權利範圍各15分之1
）等7 人共有。編號16，面積447.96平方公尺分歸Ｓ○○、Ｒ○
○共有，權利範圍各2 分之1 。編號17，面積447.97平方公尺分
歸Ｈ○○所有。編號18，面積1181.03 平方公尺分歸丙○○、己
○○、庚○○共有，權利範圍丙○○為118103分之8145、己○○
為118103分之54979 、庚○○為118103分之54979 。編號19，面
積503.97平方公尺分歸周江濱所有。編號20，面積223.98平方公
尺分歸Ｘ○○、Ｙ○○、Ｗ○○共有，權利範圍各3 分之1 。編
號丁為道路，面積188 平方公尺，由下列共有人保持共有，其權
利範圍為：Ａ○○○18800 分之1862、辛○○18800 分之641 、
甲○○188 00分之855 、壬○○18800 分之1709、乙○○18800
分之2469、Ｅ○○18800 分之448 、陳吳虛18800 分之684 、辰
○○18800 分之522 、Ｑ○○18800 分之335 、丑○○18800 分
之1175、Ｋ○18800 分之522 、寅○○18800 分之392 、Ｕ○18
800 分之783 、Ｇ○○18800 分之783 、亥○○、酉○○、申○
○、午○○、黃○○、玄○○、Ｂ○○等7 人共同權利範圍為18
800 分之2350、Ｓ○○18800 分之261 、Ｒ○○18800 分之261
、Ｈ○○18800 分之522 、庚○○18800 分之641 、己○○1880
0 分之641 、丙○○18800 分之95、周江濱18800 分之588 、Ｘ
○○18800 分之87、Ｙ○○18800 分之87、Ｗ○○18800 分之87
。編號戊道路部分面積135 平方公尺，由下列共有人保持共有，
其姓名及權利範圍如下：Ａ○○○13500 分之1337、辛○○1350
0 分之460 、甲○○13500 分之613 、壬○○13500 分之1227、
乙○○13500 分之1772、Ｅ○○13500 分之322 、陳吳虛13500
分之491 、辰○○13500 分之375 、Ｑ○○13500 分之240 、丑
○○13500 分之844 、Ｋ○13500 分之375 、寅○○13500 分之
281 、Ｕ○13500 分之563 、Ｇ○○13500 分之375 、亥○○、
酉○○、申○○、午○○、黃○○、玄○○、Ｂ○○等7 人共同
權利範圍為13500 分之1688、Ｓ○○13500 分之188 、Ｒ○○13
500 分之188 、Ｈ○○13500 分之375 、庚○○13500 分之460
、己○○13500 分之460 、丙○○13500 分之68、周江濱13500
分之421 、Ｘ○○13500 分之63、Ｙ○○13500 分之63、Ｗ○○
13500 分之63。（二）坐落屏東縣崁頂鄉○○○段540 之126 地
號，面積60984 平方公尺之分割方法為：編號1 ，面積1663.88
平方公尺分歸Ａ○○○所有。編號2 ，面積1040.04 平方公尺分
歸地○○所有。編號3 ，面積5464.45 平方公尺分歸壬○○所有
。編號4 ，面積3278.67 平方公尺分歸Ｌ○○所有。編號5 ，面
積4738.82 平方公尺分歸Ｃ○○所有。編號6 ，面積830.18平方
公尺分歸Ｖ○○所有。編號7 ，面積2732.23 平方公尺分歸甲○
○所有。編號8 ，面積2021.85 平方公尺分歸Ｄ○○所有。編號
9 ，面積5160.87 平方公尺分歸乙○○所有。編號10，面積3756
.81 平方公尺分歸丑○○所有。編號11，面積1962.65 平方公尺
分歸寅○○所有。編號12，面積7513.62 平方公尺分歸亥○○、
酉○○、申○○、午○○（以上4 人之權利範圍各為5 分之1）
、黃○○、玄○○、Ｂ○○（以上3 人之權利範圍各為15分之1
）等7 人共有。編號13，面積18 78.41平方公尺分歸周江濱所有
。編號14，面積3052.35 平方公尺分歸陳吳虛所有。編號15，面
積3339.39 平方公尺分歸天○○所有。編號16，面積為2888.59
平方公尺分歸Ｖ○○所有。編號17，面積為1984.52 平方公尺分
歸Ｊ○所有。編號18，面積1984.52 平方公尺分歸Ｐ○○○、Ｎ
○○共有，權利範圍為Ｐ○○○198452分之94708 、Ｎ○○1984
52分之103744。編號19，面積20 71.26平方公尺分歸Ｕ○所有。
編號20，面積1380.84 平方公尺分歸Ｓ○○、Ｒ○○共有，權利
範圍各2 分之1 。編號21，面積690.42平方公尺分歸Ｘ○○、Ｙ
○○、Ｗ○○共有，權利範圍各3 分之1 。編號22，面積303.58
平方公尺分歸丙○○所有。編號23，面積371.05平方公尺分歸Ｆ
○所有。編號甲為道路，面積799 平方公尺，由下列共有人保持
共有，其權利範圍為：Ａ○○○79900 分之2212、地○○79900
分之1382、壬○○79900 分之7264、Ｌ○○79900 分之4358、Ｃ
○○79900 分之6299、Ｖ○○79900 分之4943、甲○○7990 0分
之3632、Ｄ○○79900 分之2687、乙○○79900 分之6860、丑○
○79900 分之4994、寅○○79900 分之2609、亥○○、酉○○、
申○○、午○○、黃○○、玄○○、Ｂ○○等7 人共同權利範圍
為79900 分之9987、周江濱79900 分之2497、陳吳虛79900 分之
4057、天○○79900 分之4439、Ｊ○79900 分之2638、Ｐ○○○
79900 分之1259、Ｎ○○7990 0分之1379、Ｓ○○79900 分之91
8 、Ｒ○○79900 分之918 、Ｕ○79900 分之2753、Ｘ○○7990
0 分之306 、Ｙ○○79900 分之306 、Ｗ○○79900 分之306 、
丙○○79900 分之404 、Ｆ○79900 分之493 。編號乙道路部分
面積76平方公尺，由下列共有人保持共有，其姓名及權利範圍如
下：Ａ○○○7600分之210 、地○○7600分之132 、壬○○7600
分之691 、Ｌ○○7600分之41 5、Ｃ○○7600分之599 、Ｖ○○
7600分之470 、甲○○7600分之345 、Ｄ○○7600分之256 、乙
○○7600分之653 、丑○○7600分之475 、寅○○7600分之248
、亥○○、酉○○、申○○、午○○、黃○○、玄○○、Ｂ○○
等7 人共同權利範圍為7600分之951 、周江濱7600分之237 、陳
吳虛7600分之386 、天○○7600分之422 、Ｊ○7600分之251 、
Ｐ○○○7600分之120 、Ｎ○○7600分之131 、Ｓ○○7600分之
87、Ｒ○○7600分之87、Ｕ○7600分之262 、Ｘ○○7600分之29
、Ｙ○○7600分之29、Ｗ○○7600分之29、丙○○7600分之38、
Ｆ○7600分之47。（三）坐落屏東縣崁頂鄉○○○段540 之166
地號，面積2500平方公尺之分割方法為：編號1 ，面積240.25平
方公尺分歸Ｃ○○所有。編號2 ，面積214.65平方公尺分歸乙○
○所有。編號3 ，面積227.27平方公尺分歸壬○○所有。編號4
，面積332.61平方公尺分歸陳吳虛、地○○、Ａ○○○共有，其
權利範圍為陳吳虛10000 分之3817、地○○為1000 0分之1300、
Ａ○○○10000 分之4883。編號5 ，面積856.72平方公尺分歸甲
○○、Ｕ○、Ｓ○○、Ｒ○○、Ｘ○○、Ｗ○○、Ｙ○○、Ｄ○
○、天○○、Ｆ○、Ｖ○○、Ｊ○、丁○○、Ｐ○○○、丙○○
等15人共有，其權利範圍為甲○○10000 分之1326、Ｕ○10000
分之1006、Ｓ○○10000 分之335 、Ｒ○○10000 分之335 、Ｘ
○○10000 分之112 、Ｙ○○10000 分之112 、Ｗ○○10000 分
之111 、Ｄ○○10000 分之98 2、天○○10000 分之1621、Ｆ○
10000 分之180 、Ｖ○○10000 分之631 、Ｊ○10000 分之963
、丁○○10000 分之1175、Ｐ○○○10 000分之963 、丙○○10
000 分之148 。編號6 ，面積628.50平方公尺分歸亥○○、酉○
○、申○○、午○○、黃○○、玄○○、Ｂ○○、寅○○、周江
濱、丑○○等10人共有，其權利範圍為亥○○、酉○○、申○○
、午○○、黃○○、玄○○、Ｂ○○等7 人共同權利範圍為1000
0 分之4972、寅○○10000 分之1299、周江濱10000 分之1243、
丑○○10000 分之2486。
第一、二審訴訟費用由兩造各就如附圖乙案所示各人所分得土地
面積比例負擔。
    事實及理由
一、視為上訴人辰○○、子○○、Ａ○○○、Ｕ○、Ｓ○○、Ｒ
    ○○、Ｘ○○、Ｙ○○、Ｗ○○、ａ○○、丁○○、Ｄ○○
    、Ｖ○○、Ｚ○○、地○○、Ｊ○、Ｐ○○○、辛○○、Ｍ
    ○○、Ｌ○○、宇○○，承受訴訟人亥○○、申○○、酉○
    ○、午○○、黃○○、玄○○、Ｂ○○經合法通知而不到庭
    ，被上訴人請求由其一造辯論而為判決，核無不合，應予准
    許。又被繼承人周清木業於94年2 月8 日死亡，亥○○為其
    配偶，酉○○、申○○、午○○為其子女，而周清木之三男
    周進校業已拋棄繼承，又周清木之長女莊周美出則於91年7
    月17日先於周清木死亡，依民法第1140條之規定，應由莊周
    美出之直系血親卑親屬即黃○○、玄○○、Ｂ○○代位繼承
    莊周美出之應繼分，是亥○○、酉○○、申○○、午○○、
    黃○○、玄○○、Ｂ○○均為視為上訴人周清木之繼承人，
    應由其等承受訴訟。另ａ○○所有權應有部分於訴中移轉登
    記予Ａ○○○，Ａ○○○之應有部分變更為如「乙案」附表
    「持分」欄所載，自不再將ａ○○列為當事人，合先此敘明
    。
二、被上訴人主張：坐落屏東縣崁頂鄉○○○段540 之15號面積
    16450 平方公尺、同段540 之126 號面積60984 平方公尺、
    同段540 之166 號面積2500平方公尺土地為兩造所共有，於
    日據時代係同一筆共有土地，因日據政府在土地中間南北走
    向開闢一條灌溉水溝，因此原來一筆土地劃分為水溝及其東
    西邊，至光復後因子女繼承分配家產時，有部分所有權人只
    取得東邊之共有土地，有人只取得西邊之共有土地，故三筆
    土地應合併分割才合乎原先同一共有關係之本旨，亦較符合
    政府防止土地細分之政策。惟因三筆土地之共有人並非相同
    ，且未經全體共人同意，查上開土地並無因使用目的不能分
    割之情形，而兩造對各該土地亦未訂立不分割之特約，迭經
    協議分割，均未能達成協議，爰訴請准予判決分割。同意依
    屏東東港地政事務所於95年6 月16日所測繪之分割圖乙案之
    方法予以分割。原判決未慮及各共有人並非相同而予以分割
    ，並命兩造互相補償之判決，尚有未合，本件應予逐筆分割
    。其答辯聲明：(一)原判決廢棄。(二)視為上訴人亥○○、酉○
    ○、申○○、午○○、黃○○、玄○○、Ｂ○○等7 人，就
    被繼承人周清木所有座落屏東縣崁頂鄉○○○段540 之15地
    號，面積16450 平方公尺，權利範圍8 分之1 ；同段540 之
    126 地號，面積60984 平方公尺，權利範圍8 分之1 ；同段
    540 之166 地號，面積2500平方公尺，權利範圍8 分之1 等
    3 筆土地，應辦理繼承之登記。(三)第一項廢棄部分，兩造共
    有崁頂鄉○○○段540 之15、540 之126 、540 之166 等3
    筆土地准予分割，分割方案如下：1.坐落屏東縣崁頂鄉○○
    ○段540 之15地號，面積16450 平方公尺之分割方法，如附
    圖乙案所載內容，即：編號1 ，面積1597.43 平方公尺為Ａ
    ○○○所有。編號2 ，面積549. 79 平方公尺為辛○○所有
    。編號3 ，面積733.05平方公尺為甲○○所有。編號4 ，面
    積1466.09 平方公尺為壬○○所有。編號5 ，面積2117.69
    平方公尺為乙○○所有。編號6 ，面積384.64平方公尺為Ｅ
    ○○所有。編號7 ，面積586.43平方公尺為陳吳虛所有。編
    號8 ，面積447.97平方公尺為辰○○所有。編號9 ，面積28
    7.32平方公尺為Ｑ○○所有。編號10，面積1007.94 平方公
    尺為丑○○所有。編號11，面積447.97平方公尺為Ｋ○所有
    。編號12，面積335.98平方公尺為寅○○所有。編號13，面
    積671.96平方公尺為Ｕ○所有。編號14，面積671.96平方公
    尺為Ｇ○○所有。編號15，面積2015.87 平方公尺為亥○○
    、酉○○、申○○、午○○（以上4 人權利範圍各5 分之1
    ）、黃○○、玄○○、Ｂ○○（以上3 人權利範圍各15分之
    1） 等7 人共有。編號16，面積447.96平方公尺為Ｓ○○、
    Ｒ○○共有，權利範圍各2 分之1 。編號17，面積447.97平
    方公尺為Ｈ○○所有。18、編號18，面積1181.03 平方公尺
    為丙○○、己○○、庚○○共有，丙○○權利範圍為118103
    分之8145；己○○權利範圍為118103分之54979 ；庚○○權
    利範圍為118103分之54979 。編號19，面積503.97平方公尺
    為周江濱所有。編號20，面積223.98平方公尺為Ｘ○○、Ｙ
    ○○、Ｗ○○共有，權利範圍各3 分之1 。以上分割後之總
    面積為16127 平方公尺。編號丁道路部分面積188 平方公尺
    ，由下列共有人保持共有，其姓名及權利範圍如下：Ａ○○
    ○18800 分之1862、辛○○18800 分之641 、甲○○18800
    分之855 、壬○○18800 分之1709、乙○○18800 分之2469
    、Ｅ○○18800 分之448 、陳吳虛18800 分之684 、辰○○
    18800 分之522 、Ｑ○○18800 分之335 、丑○○18800 分
    之1175、Ｋ○18800 分之522 、寅○○18800 分之392 、Ｕ
    ○18800 分之783 、Ｇ○○18800 分之783 、亥○○、酉○
    ○、申○○、午○○、黃○○、玄○○、Ｂ○○等7 人共同
    權利範圍為18800 分之2350、Ｓ○○18 800分之261 、Ｒ○
    ○18800 分之261 、Ｈ○○18800 分之522 、庚○○18800
    分之641 、己○○18800 分之641 、丙○○18800 分之95、
    周江濱18800 分之588 、Ｘ○○18800 分之87、Ｙ○○1880
    0 分之87、Ｗ○○18800 分之87。編號戊道路部分面積135
    平方公尺，由下列共有人保持共有，其姓名及權利範圍如下
    ：Ａ○○○13500 分之1337、辛○○13500 分之460 、甲○
    ○13500 分之613 、壬○○135 00分之1227、乙○○13500
    分之1772、Ｅ○○13500 分之322 、陳吳虛13500 分之491
    、辰○○13500 分之375 、Ｑ○○13500 分之240 、丑○○
    13500 分之844 、Ｋ○13500 分之375 、寅○○13500 分之
    281 、Ｕ○13500 分之563 、Ｇ○○13500 分之375 、亥○
    ○、酉○○、申○○、午○○、黃○○、玄○○、Ｂ○○等
    7 人共同權利範圍為13500 分之1688、Ｓ○○13500 分之18
    8 、Ｒ○○13500 分之188 、Ｈ○○13500 分之375 、庚○
    ○13500 分之460 、己○○13500 分之460 、丙○○13500
    分之68、周江濱13500 分之421 、Ｘ○○13500 分之63、Ｙ
    ○○13500 分之63、Ｗ○○13500 分之63。2.坐落屏東縣崁
    頂鄉○○○段540 之126 地號，面積60984 平方公尺之分割
    方法為：編號1 ，面積1663. 88平方公尺為Ａ○○○所有。
    編號2 ，面積1040.04 平方公尺為地○○所有。編號3 ，面
    積5464.45 平方公尺為壬○○所有。編號4 ，面積3278.67
    平方公尺為Ｌ○○所有。編號5 ，面積4738.82 平方公尺為
    Ｃ○○所有。編號6 ，面積830.18平方公尺為Ｖ○○所有。
    編號7 ，面積2732.23 平方公尺為甲○○所有。編號8 ，面
    積2021.85 平方公尺為Ｄ○○所有。編號9 ，面積5160.87
    平方公尺為乙○○所有。編號10，面積3756.81 平方公尺為
    丑○○所有。編號11，面積1962.65 平方公尺為寅○○所有
    。編號12，面積7513.62 平方公尺為亥○○、酉○○、申○
    ○、午○○（以上4 人之權利範圍各為5 分之1）、 黃○○
    、玄○○、Ｂ○○（以上3 人之權利範圍各為15分之1） 等
    7 人共有。編號13，面積1878.41 平方公尺為周江濱所有。
    編號14，面積3052.35 平方公尺為陳吳虛所有。編號15，面
    積3339.39 平方公尺為天○○所有。編號16，面積為2888.5
    9 平方公尺為Ｖ○○所有。編號17，面積為1984.52 平方公
    尺為Ｊ○所有。編號18，面積1984.52 平方公尺為Ｐ○○○
    、Ｎ○○共有，權利範圍為Ｐ○○○198452分之94708 、Ｎ
    ○○198452分之103744。編號19，面積2071.26 平方公尺為
    Ｕ○所有。編號20，面積1380.84 平方公尺為Ｓ○○、Ｒ○
    ○共有，權利範圍各2 分之1 。編號21，面積690.42平方公
    尺為Ｘ○○、Ｙ○○、Ｗ○○共有，權利範圍各3 分之1 。
    編號22，面積303.58平方公尺為丙○○所有。編號23，面積
    371.05平方公尺為Ｆ○所有。以上分割後之總面積為60109
    平方公尺。編號甲道路部分面積799 平方公尺，由下列共有
    人保持共有，其姓名及持分如下：Ａ○○○79900 分之2212
    、地○○79900 分之1382、壬○○79900 分之7264、Ｌ○○
    79900 分之4358、Ｃ○○79900 分之6299、Ｖ○○79900 分
    之4943、甲○○79900 分之3632、Ｄ○○79900 分之2687、
    乙○○79900 分之6860、丑○○79900 分之4994、寅○○79
    900 分之2609、亥○○、酉○○、申○○、午○○、黃○○
    、玄○○、Ｂ○○等7 人共同權利範圍為79900 分之9987、
    周江濱79900 分之2497、陳吳虛79900 分之4057、天○○79
    900 分之4439、Ｊ○79900 分之2638、Ｐ○○○79900 分之
    1259、Ｎ○○79900 分之1379、Ｓ○○79900 分之918 、Ｒ
    ○○79900 分之918 、Ｕ○79900 分之2753、Ｘ○○79900
    分之306 、Ｙ○○79900 分之306 、Ｗ○○79900 分之306
    、丙○○79900 分之404 、Ｆ○79900 分之493 。編號乙道
    路部分面積76平方公尺，由下列共有人保持共有，其姓名及
    權利範圍如下：Ａ○○○7600分之210 、地○○7600分之13
    2 、壬○○7600分之691 、Ｌ○○7600分之415 、Ｃ○○76
    00分之599 、Ｖ○○7600分之470 、甲○○7600分之345 、
    Ｄ○○7600分之256 、乙○○7600分之653 、丑○○7600分
    之475 、寅○○7600分之248 、亥○○、酉○○、申○○、
    午○○、黃○○、玄○○、Ｂ○○等7 人共同權利範圍為76
    00分之951 、周江濱7600分之237 、陳吳虛7600分之386 、
    天○○7600分之422 、Ｊ○7600分之251 、Ｐ○○○7600分
    之120 、Ｎ○○7600分之131 、Ｓ○○7600分之87、Ｒ○○
    7600分之87、Ｕ○7600分之262 、Ｘ○○7600分之29、Ｙ○
    ○7600分之29、Ｗ○○7600分之29、丙○○76 00 分之38、
    Ｆ○7600分之47。3.坐落屏東縣崁頂鄉○○○段540 之166
    地號，面積2500平方公尺之分割方法為：編號1 ，面積240.
    25平方公尺為Ｃ○○所有。編號2 ，面積214.65平方公尺為
    乙○○所有。編號3 ，面積227.27平方公尺為壬○○所有。
    編號4 ，面積332.61平方公尺為陳吳虛、地○○、Ａ○○○
    共有，持分為Ｍ○○10000 分之3817、地○○為10000 分之
    1300、Ａ○○○10000 分之4883。編號5 ，面積856.72平方
    公尺為甲○○、Ｕ○、Ｓ○○、Ｒ○○、Ｘ○○、Ｗ○○、
    Ｙ○○、Ｄ○○、天○○、Ｆ○、Ｖ○○、Ｊ○、丁○○、
    Ｐ○○○、丙○○等15人共有，其權利範圍為甲○○10000
    分之1326、Ｕ○10000 分之1006、Ｓ○○10000 分之335 、
    Ｒ○○10000 分之335 、Ｘ○○10000 分之112 、Ｙ○○10
    000 分之112 、Ｗ○○10000 分之111 、Ｄ○○10000 分之
    982 、天○○10000 分之1621、Ｆ○10000 分之180 、Ｖ○
    ○10000 分之631 、Ｊ○10000 分之963 、丁○○10000 分
    之1175、Ｐ○○○10000 分之963 、丙○○10000 分之148
    。編號6 ，面積628.50平方公尺為亥○○、酉○○、申○○
    、午○○、黃○○、玄○○、Ｂ○○、寅○○、周江濱、丑
    ○○等10人共有，其權利範圍為亥○○、酉○○、申○○、
    午○○、黃○○、玄○○、Ｂ○○等7 人共同權利範圍為10
    000 分之4972、寅○○10000 分之1299、周江濱10000 分之
    1243、丑○○10000 分之2486。(四)第一、二審訴訟費用由上
    訴人負擔。
三、上訴人則以：
（一）上訴人庚○○、己○○、Ｑ○○3 人主張：伊等3 人僅54
      0-15地號土地共有，因目前Ｃ○○所佔用540-15號土地位
      置，原係上訴人庚○○、己○○與李林莊秀琴所有540-12
      6 號土地交換使用，茲3 筆土地既應分別分割，則Ｃ○○
      所佔用540-15號土地位置自應返還庚○○、己○○。是其
      分割方法請採附圖甲案，較公平且合乎原所有權人佔有使
      用狀況、土地經濟效益，兩造多數共有人之意願。又附圖
      乙案編號丁188 平方公尺道路無設置必要，因需要填土、
      建設，更需要維修費，此部分沒有共有人願意支付；且將
      乙案編號18分給上訴人庚○○、己○○、Ｑ○○保持共有
      ，殊欠公平，故乙方案不合經濟效益，違反共有人意願。
      至540-126 、540-166 地號土地，因與上訴人庚○○、己
      ○○、Ｑ○○無關，其分割方案無意見。
（二）視為上訴人未○○、Ｆ○主張：在540 之166 號土地旁之
      540 之85號土地是渠等和十幾個人共有的，希望540 之16
      6 號分給渠等的土地在540 之85號的旁邊。
（三）視為上訴人Ｕ○主張：伊的位置是540 之126 （編號20）
      ，希望分在編號19號的位置，因為伊的水源在那裡。
（四）視為上訴人Ｓ○○、Ｒ○○、Ｘ○○、Ｙ○○、Ｗ○○主
      張：同意視為上訴人Ｕ○主張540 之126 號土地中編號20
      與編號19的位置對調，但是面積要與原持分相同。
（五）視為上訴人辛○○主張：乙案編號2 土地原係伊母李林束
      貞所繼承，伊世代在此耕作，已付出相當之金錢、勞力，
      如將該土地拱手讓人，伊如何對祖先交代？懇請鈞院明察
      ，切勿讓有心人士有機可趁。
四、查視為上訴人周清木業於94年2 月8 日死亡，亥○○為其配
    偶，酉○○、申○○、午○○為其子女，而周清木之三男周
    進校業已拋棄繼承，又周清木之長女莊周美出則於91年7 月
    17日先於周清木死亡，依民法第1140條之規，應由莊周美出
    之直系血親卑親屬即黃○○、玄○○、Ｂ○○代位繼承莊周
    美出之應繼分，是亥○○、酉○○、申○○、午○○、黃○
    ○、玄○○、Ｂ○○均為視為上訴人周清木之繼承人。依民
    法第1148條之規定，繼承人自繼承開始時，除本法另有規定
    外，承受被繼承人財產上之一切權利、義務。因此，亥○○
    等7 位繼承人就周清木所有座落崁頂鄉○○○段540 之15、
    540 之126 、540 之166 等3 筆共有土地之權利，自應辦理
    繼承之登記。
五、按「共有物如為數宗不同地號之土地，其共有人如非以成立
    一共有關係之意思而共有數宗土地時，應認其共有關係分別
    存在於每宗土地之上，除經全體共有人同意外，法院為分割
    時，尚不能任意予以合併為一共有物，視作一所有權而予分
    割，此乃一物一權原則之當然解釋」。又「共有人共有數宗
    不同地號之土地，苟非以成立一共有關係之意思而共有該數
    宗土地者，應認該共有關係分別存在於每宗土地之上，除經
    全體共有人同意外，法院於裁判分割時，尚不能任意予以合
    併分割」（最高法院92年台上字第1534號及90年台上字第19
    9 號判決意旨參照）。查系爭崁頂鄉○○○段540 之15、54
    0 之126 、540 之166 地號等三筆土地，其共有人並非相同
    ，且視為上訴人Ｅ○○、辰○○、Ｈ○○、Ｇ○○、丙○○
    、丁○○、Ｄ○○、Ｆ○、Ｖ○○、地○○、Ｊ○、Ｍ○○
    均未於言詞辯論期日到場，亦未提出任何書狀作何聲明或陳
    述，則既未全體共有人同意之情形下，本件在原審訴請合併
    分割，顯與前揭最高法院判決意旨有違，自難准許。本件自
    應予分別分割為適當。爰就各筆土地之分割方法，審酌各共
    有人之使用土地現狀、土地利用之價值等一切情況，而為下
    列分割：
（一）關於崁頂鄉○○○段540 之15地號土地之分割方法，應以
      東港地政事務所95年6 月16日土地複丈成果圖「乙案」所
      示之方案為可採，理由如下：
  １、該540 之15地號土地係一極為狹長，南北距離長達近1 公
      里，且與540 之126 號土地鄰接，中間僅相隔一產業道路
      ，如僅留各共有人均同意保持共有之編號「戊」之道路供
      各共有人通行至西側之東港溪與河堤外，因編號「戊」之
      道路設在本筆土地較南側，則分得北側之共有人如欲通行
      至西側即必須繞道至編號「戊」之道路，始能進出，殊不
      便利。倘留設編號「丁」部分為道路，可與本件540-126
      號土地所留設之編號「乙」道路（在編號「丁」東側）相
      銜接，均為週遭土地進出利用所必要，故編號「丁」道路
      之留設，乃當然重要，否則系爭土地分割後，編號9 之北
      側土地之所有權人如要進出西側，必須繞道至南側之編號
      「戊」之道路，始能進出，恐有礙土地利用之經效益。
  ２、其次，系爭540 之15地號土地為共有人乙○○等25人共有
      ，總面積16450 平方公尺，其中甲○○、Ｓ○○、Ｒ○○
      、Ｘ○○、Ｙ○○、Ｗ○○、陳吳虛、Ａ○○○、壬○○
      、Ｅ○○、辛○○、乙○○、辰○○、Ｇ○○等14人之權
      利範圍面積共計為9411.8平方公尺，占該筆土地總面積約
      5 分之3 ，其等皆同意依附圖乙案方法分割，不論人數或
      面積比例，採乙方案者均佔多數，基於尊重土地利用之現
      狀及多數共有人之權益，自以乙案分割為適當。
  ３、至上訴人庚○○、己○○、Ｑ○○等3 人主張伊等3 人僅
      540-15地號土地共有，因目前Ｃ○○所佔用540-15號土地
      位置，原係上訴人庚○○、己○○與李林莊秀琴所有540-
      126 號土地交換使用，則Ｃ○○所佔用540-15號土地位置
      自應返還庚○○、己○○，是分割方法請採附圖甲案，較
      公平且合乎原所有權人佔有使用狀況云云。然查上訴人庚
      ○○、己○○既陳稱自75年12月間及76年1 月間，因交換
      土地使用而未再佔用540-15號土地，則迄今已約20年之久
      ，而其等所欲分得之部分（即乙案編號1） ，現由Ｃ○○
      使用，Ｃ○○亦係共有人，則將乙案編號1 土分歸Ｃ○○
      ，並未改變現狀。況如依甲案分割，則共有人辛○○歷年
      來占有使用之土地，勢必移往他處，另壬○○、乙○○等
      種植之果樹及開挖之魚塭、營建之農舍、工寮勢必受影響
      ，故上訴人主張依甲案分割，將損及共有人多人。又本案
      經共有人多次協商分割方案後，最後一次測量後已定為甲
      、乙兩案，上訴人等始再變更主張為不共有，惟將編號18
      部分分歸上訴人庚○○、己○○共有，亦與其主張甲案分
      得部分相鄰之情形無異，應無礙其對土地之使用效益。
（二）關於崁頂鄉○○○段540 之126 、540 之166 地號等二筆
      土地，其分割方法因附圖甲案或乙案之方法均相同，各共
      有人對此均無異議，而所不同者僅540-126 號土地編號19
      與20號分配給Ｕ○，或分給Ｓ○○與Ｒ○○之不同而已，
      但視為上訴人Ｕ○主張希望分在編號19號的位置（乙案）
      ，亦為視為上訴人Ｓ○○、Ｒ○○、Ｘ○○、Ｙ○○、Ｗ
      ○○等人所同意。是兩案分割方法應均合各共有人之意。
      而因同段540 之15 地 號土地之分割方法既依附圖乙案所
      示為分割，在不將分割圖分開之情形下，自以按附圖乙案
      為此二筆土地之分割方法為當。
六、綜上所述，被上訴人訴請就系爭三筆共有土地予以分割為有
    理由，應予准許。惟其分割方法各筆土地之共有人並非相同
    ，又未經全體共有人之同意，自應予分別分割。原審逕命予
    合併分割，自有未洽。上訴意旨指摘原判決不當，求予廢棄
    改判，為有理由。自應由本院予以廢棄改判如主文所示。至
    兩造其餘攻擊防禦之方法，核與判決之基礎不生影響，不予
    一一論述，附此敘明。
七、據上論結，本件上訴為有理由，依民事訴訟法第450 條、第
    78條、第85條第1 項前段，判決如主文。
中　　華　　民　　國　　96　　年　　1 　　月　　16　　日
                            民事第一庭
                                審判長法官  黃金石
                                法      官  林紀元
                                法      官  林健彥
以上正本證明與原本無異。
如對本判決上訴，須於判決送達後20日內向本院提出上訴狀，其
未表明上訴理由者，應於上訴後20日內向本院提出上訴理由書（
均須按他造當事人之人數附繕本）。上訴時應提出委任律師或具
有律師資格之人之委任狀，並依附註條文規定辦理。
中　　華　　民　　國　　96　　年　　1 　　月　　16　　日
                                書  記  官  張宗芳
附註：
民事訴訟法第466 條之1 ：對於第二審判決上訴，上訴人應委任
律師為訴訟代理人，但上訴人或其法定代理人具有律師資格者，
不在此限。
上訴人之配偶、三親等內之血親、二親等內之姻親，或上訴人為
法人、中央或地方機關時，其所屬專任人員具有律師資格並經法
院認適當者，亦得為第三審訴訟代理人。
第1 項但書及第2 項情形，應於提起上訴或委任時釋明之。
